【裁判字號】    99,交聲,139
【裁判日期】    990430
【裁判案由】    違反道路交通管理處罰條例聲明異議
【裁判全文】
臺灣苗栗地方法院交通事件裁定         99年度交聲字第139號
原處分機關  交通部公路總局新竹區監理所苗栗監理站
異  議  人
即受處分人  甲○○
上列異議人即受處分人因違反道路交通管理處罰條例案件，對於
交通部公路總局新竹區監理所苗栗監理站於民國99年4 月21日所
為之竹監苗字第裁54-Z00000000號處分（原舉發案號：公警局交
字第Z00000000 號），聲明異議，本院裁定如下：
    主  文
原處分關於罰鍰新臺幣肆萬玖仟伍佰元部分撤銷。
    理  由
一、原處分意旨略以：異議人即受處分人甲○○於民國99年1 月
    19日7 時0 分許，駕駛車牌號碼9462-UA 號自用小客車行經
    國道一號高速公路南下116 公里處，為內政部警政署國道公
    路警察局第二警察隊造橋分隊警員舉發「酒精濃度測定值0.
    61MG/L（禁駛）」違規；異議人另涉及公共危險罪部分，業
    經臺灣苗栗地方法院檢察署檢察官為緩起訴處分確定，爰依
    道路交通管理處罰條例（下稱同條例）第35條第1 項第1 款
    及第24條第1 項第2 款暨違反道路交通管理事件統一裁罰標
    準及處理細則第41條第4 項規定，於99年4 月21日裁處異議
    人罰鍰新臺幣（下同）49,500元、吊扣駕駛執照12個月及施
    以道安講習，原處分並無不法等語。
二、異議意旨略以：異議人於上開時、地酒後駕車，業經臺灣苗
    栗地方法院檢察官緩起訴處分在案，並已提供80小時之義務
    勞務，苗栗監理站又裁罰49,500元，違反一事不二罰，爰請
    法院裁定撤銷原處分關於罰鍰之部分云云。
三、按汽車駕駛人飲用酒類後，其吐氣所含酒精濃度超過每公升
    0.25毫克以上者，不得駕車；又汽車駕駛人，駕駛汽車經測
    試檢定，有酒精濃度超過規定標準者，處1 萬5,000 元以上
    6 萬元以下罰鍰，當場移置保管其車輛及吊扣其駕駛執照1
    年，並應接受道路交通安全講習，道路交通安全規則第114
    條第2 款及同條例第35條第1 項第1 款、第24條第1 項第2
    款分別定有明文。次按94年2 月5 日公布，95年2 月5 日施
    行之行政罰法第26條規定：「一行為同時觸犯刑事法律及違
    反行政法上義務規定者，依刑事法律處罰之。但其行為應處
    以其他種類行政罰或得沒入之物而未經法院宣告沒收者，亦
    得裁處之。前項行為如經不起訴處分或為無罪、免訴、不受
    理、不付審理之裁判確定者，得依違反行政法上義務規定裁
    處之。」即所謂一事不二罰原則，探究其立法目的，無非以
    一行為同時觸犯刑事法律及違反行政法上義務規定時，由於
    刑罰與行政罰同屬不法行為之制裁，而刑罰之懲罰作用較強
    ，依刑事法律處罰即足資警惕，實無一事二罰再處行政罰之
    必要，且刑事法律處罰，由法院依法定程序為之，較符合正
    當法律程序，應予優先適用，但罰鍰以外之沒入或其他種類
    行政罰，因兼具維護公共秩序之作用，為達行政目的，行政
    機關仍得併予裁處。故汽車駕駛人酒後駕車時，如同時觸犯
    刑法第185 條之3 之公共危險罪者，道路交通主管機關除依
    行政罰法第26條第1 項但書規定，處以其他種類行政罰外，
    關於行政罰鍰部分，即應依行政罰法第26條、同條例第10條
    等規定移送地方法院檢察署處理，其後非有行政罰法第26條
    第2 項所定不起訴等事由，不得裁處行為人罰鍰。至酒後駕
    車經檢察官為緩起訴處分，並命駕駛人向公益團體捐款或提
    供義務勞務者，駕駛人係履行檢察官為緩起訴處分命令，此
    等命令名義上雖非刑罰，但仍是一種特殊的處遇措施，造成
    駕駛人之財產減少或義務增加，性質上亦屬干預人民自由之
    處分，與刑事制裁無異，實質上則為刑事處罰。再者，縱認
    該捐款命令因未經法院裁判所為之處罰，非刑事處分，但捐
    款行為究具行政罰鍰之性質，自不應就同一行為再受行政罰
    鍰（臺灣高等法院96年11月刑事庭庭長法律問題研討會決議
    參照）。
四、次按檢察官之緩起訴處分於緩起訴期間內，有下列情形之一
    者，檢察官得依職權或依告訴人之聲請撤銷原處分，繼續偵
    查或起訴: (1)於期間內故意更犯有期徒刑以上刑之罪，經檢
    察官提起公訴者。(2)緩起訴前，因故意犯他罪，而在緩起訴
    期間內受有期徒刑以上刑之宣告者。(3)違背第253 條之2 第
    1 項各款之應遵守或履行事項者，刑事訴訟法第253 條之3
    第1 項定有明文。據此可徵經檢察官為「緩起訴」處分者，
    於「緩起訴」之猶豫期間內，最終是否會被檢察官提起公訴
    ，猶懸而未定，亦即「緩起訴」處分於猶豫期間內尚未具有
    實質之確定力，檢察官仍得根據上開規定依職權或依告訴人
    之聲請，將被告「緩起訴」處分撤銷。而行政罰法第26條明
    定一事不二罰原則，且應受行政罰之行為如經不起訴處分或
    為無罪、免訴、不受理、不付審理之裁判「確定」者，始得
    依違反行政法上義務規定裁處之，並未包括「緩起訴」處分
    在內。雖「緩起訴」處分之最終使被告免於刑事訴追之效果
    與「不起訴」處分之效果相同，惟依行政罰法第26條第2 項
    之立法意旨，亦必須待緩起訴處分實質確定時，被告才最終
    地確定免於受刑事訴追，原處分機關始得為行政裁罰。亦即
    在緩起訴期間內即猶豫期間期滿前，該緩起訴處分仍有被撤
    銷之可能，此時原處分機關若依法為行政裁決，將使受處分
    人有同時遭受行政處罰及刑事訴追之危險，顯與行政罰法第
    26條規定之立法意旨相違背（臺灣高等法院99年度交抗字第
    829 號裁定可資參照）。
五、經查：
(一)、異議人有於上開時、地，為警舉發其飲酒超過法定標準值而
    仍駕駛上開自小客車之違規事實，為異議人所不爭執，並有
    舉發違反道路交通管理事件通知單、裁決書等各1 份在卷可
    考，是異議人有違反同條例第35條第1 項第1 款之違規事實
    ，堪予認定。而同一事實異議人亦涉犯刑法第185 條之3 公
    共危險罪，業經臺灣苗栗地方法院檢察署檢察官於99年2 月
    24日以99年度偵字第671 號為緩起訴處分，諭知緩起訴期間
    1 年，異議人應於緩起訴處分確定之日起8 個月內向該署指
    定之政府機關、政府機構、行政法人、社區或其他符合公益
    目的之機構或團體提供80小時之義務勞務，並依該署觀護人
    指定之日期至該署報到，及於緩起訴處分確定日起之8 個月
    內遵照該署觀護人室指示參加1 場由該署觀護人室所舉辦之
    酒醉駕車團體諮商輔導，且緩起訴期間不得再有任何酒醉駕
    車之情事；前揭緩起訴處分於99年3 月18日經臺灣高等法院
    臺中分院檢察署以99年度上職議字第1644號駁回再議而確定
    在案，故緩起訴期間自99年3 月18日起至100 年3 月17日止
    等情，亦有臺灣苗栗地方法院檢察署緩起訴處分書、臺灣高
    等法院臺中分院檢察署處分書、臺灣高等法院被告前案紀錄
    等各1 份附卷可憑。
(二)、本件異議人上開酒後駕車之行為，係屬同時觸犯刑事法律及
    違反行政法上義務規定之行為，而依刑事訴訟法第253 條之
    2 規定，命被告為金錢給付、勞務給付及處遇措施的部分，
    應得被告之同意，蓋其涉有被告之人身自由及財產的拘束，
    且產生未經裁判即終局處理案件之實質效果，自應考慮被告
    之意願。是上開緩起訴處分令異議人向指定之政府機關、政
    府機構、行政法人、社區或其他符合公益目的之機構或團體
    提供80小時之義務勞務雖非刑法所定刑罰之種類，然已對異
    議人名譽、心理產生相當制約並影響被告之自由等權利，依
    據前揭之規定及說明，上開緩起訴處分已產生實質刑罰效果
    ，應實質該當行政罰法第26條第1 項之「依刑事法律」之處
    罰效果，而非不起訴處分甚明。又異議人所受緩起訴處分之
    緩起訴期間係自99年3 月18日起至100年3 月17日止，業如
    前述。由是可知，異議人之緩起訴處分期間係迄100 年3 月
    17日始屆滿，於此之前，刑事追訴程序尚未終局終結確定，
    異議人於猶豫期間期滿前仍有被撤銷緩起訴之可能，揆諸前
    揭說明，原處分機關應不得就同一事由裁處異議人罰鍰處分
    。從而，原處分機關於緩起訴期間尚未屆滿即裁處異議人罰
    鍰49,500元，自與行政罰法第26條第1 項前段、第2 項之規
    定有違，難認妥適。
六、綜上所述，原處分就汽車駕駛人酒精濃度超過規定標準（0.
    55MG/L以上）裁處異議人罰鍰49,500元部分，因本件裁決時
    尚在前開緩起訴猶豫期間內，核與行政罰法第26條第1 項前
    段、第2 項規定不符，應由本院予以撤銷，俟上開緩起訴處
    分期間屆滿而異議人確定不受刑事追訴、處罰後，再由行政
    機關另為適法之處分，本院尚不得自為裁定。至同裁決書另
    裁處吊扣駕駛執照12個月及施以道安講習部分，既非異議人
    聲明異議之範圍內，本院自不予審究，附此敘明。
七、據上論斷，應依道路交通管理處罰條例第87條第2 項、道路
    交通案件處理辦法第20條前段，裁定如主文。
中    華    民    國    99    年    4     月    30    日
                  交通法庭法  官  周靜妮
以上正本與原本無異。
如不服本裁定應於送達後5 日內向本院提出抗告狀。
                          書記官  巫  穎
中    華    民    國    99    年    4     月    30    日

司法院資訊處製作；財團法人民間司法改革基金會備份。
